【裁判字號】    90,抗,214
【裁判日期】    900621
【裁判案由】    瀆職
【裁判全文】
臺灣高等法院臺南分院刑事裁定                九十年度抗字第二一四號      Ｇ
      抗  告  人
      即自訴人    乙  ○  ○
      被      告  甲  ○  ○
右列抗告人因被告瀆職案件，不服臺灣雲林地方法院中華民國九十年五月七日裁定（
九十年度自字第十八號）提起抗告，本院裁定如左：
      主      文
抗告駁回。
      理      由
一、本件抗告意旨略以：
    (1)被告甲○○係經濟部水利處第四河川局局長，第四河川局於八十八年九月卅日
      ，載運大批挖土機、推土機、大型砂石車及板車到草嶺，而未經抗告人同意，
      擅自侵占抗告人經營之假期大飯店專用（私人）停車場，作為該重機械群之堆
      置場，達一個月之久，致整個停車場受嚴重破壞，抗告人曾於八十八年五月三
      日（抗告人之意應為八十九年五月三日）以中壢廿一支局第三九號存證信函催
      促該局，限於函到一週內，將該停車場恢復其原狀並賠償其間無法使用之損失
      ，迄今時逾一年九個月，均置不理。
    (2)上開情形係該局執行以公權力處理草嶺工程任務時，侵害抗告人之財務權利，
      該局應負國家賠償法第二條第二項及同法第四條第一項責任，因此依據國家賠
      償法第八條第一項及國家賠償法施行細則第七條第一項規定，向該局提出賠償
      請求。
    (3)九十年三月二日接到被告發出之九○河四管字第Ｚ000000000號，拒絕賠償理由
      書，其理由係按國家賠償法第二條第二項規定「公務員於執行職務行使公權力
      時，因故意或過失不法侵害人民自由或權利時，國家應負賠償責任」。而本案
      緣於該局為迅速救災及開設溢流水道疏洪，緊急辦理勞務採購調集承包商進行
      施工，其工程施工範圍，皆位於草嶺崩塌區河道內，而承包商機械之管理，停
      放及維修費用等，皆一式包含於單價內，由包商自行負責，該局不負責其管理
      責任，故本陳情人請求國家賠償乙案與上開國家賠償法第二條第二項規定要件
      不符，緣依同法施行細則第十九條規定應予拒絕賠償。
    (4)從被告所提之理由中，推開抗告人聲請所提之與國家賠償法第二條第二項不符
      ，而對第四條第一項均不敢提起，指應由包商負責賠償，但其鉅額工程在該局
      黑箱作業（無立工程標示牌、工程名稱、工程標、工程金額、得標廠商及工期
      等）下有幾家廠商參與，善良之被害者何能得知，包商亦不只一家，如何得到
      賠償，抗告人請求理由中詳細指出，包商係該局受託團體，符合國家賠償法第
      四條第一項責任，被告所提上開拒絕賠償理由中，已違犯國家賠償法第四條第
      一項規定「受委託行使公權力之團體，其執行職務之人於行使公權力時，視同
      委託機關之公務員。受委託行使公權力之個人，於執行職務行使公權力時亦同
      」。因此第四河川局係委託機關，其承包商係受委託之團體，其應負責賠償者
      係第四河川局，然後該局再依國家賠償法第四條第二項規定「前項執行職務之
      人有故意或重大過失時，賠償義務機關對受委託之團體或個人有求償權」。
    (5)自訴意旨是以被告係委託機關之主管之公務員，自上開提出之拒絕賠償理由中
      ，確認對國家賠償法以採斷章取義，不依國家賠償法第四條第一項及第二項接
      受抗告人之國家賠償請求權，而直接保護國庫免須先支付賠償金額及賠償義務
      機關（第四河川局）免依國家賠償法第四條第二項再向包商請求賠償，使包商
      免負賠償之意思及表現於行為，已確認被告係直接圖利國庫，間接圖利包商之
      犯行，則足已構成刑法第一百三十一條規定：公務員對主管或監督之事務直接
      或間接圖利之犯行。
      綜上所陳，翔實顯示被告之意思及所表現行為，足已構成刑法第一百三十一條
      之犯行，而初審裁定駁回自訴理由中，列述被告方提出自訴人非圖利罪之被害
      人，自訴人不得提起本件自訴，原審之裁定係以官官相護並故意扭曲法條，偏
      頗被告之瀆職犯行，因此依刑事訴訟法第四百零三條第一項規定提出抗告狀，
      請求將原裁定撒銷，准予發回原審法院，實為德便等等。
二、經查：
    (1)抗告人於抗告狀中陳述經濟部水利處第四河川局將挖土機、推土機、大型砂石
      車及板車到草嶺，未經抗告人同意，擅自侵占抗告人經營之假期大飯店專用（
      私人）停車場。按侵占罪之成立，須具有不法所有或不法利益之意圖，且公務
      上侵占罪之成立，以對於公務上所持有之「物」變更其持有意思，圖為自己或
      第三人之不法所有為構成要件。「停車場」，屬不動產之一種，並非侵占罪之
      行為客體。惟若抗告人所指係「竊佔」之意，亦須具有不法所有或不法獲利之
      意圖，即行為人須具有知其無法律上原因或權利，而企圖將持有之不動產加以
      支配管領並藉以獲取利益之意圖，始足當之，如基於一時之便而臨時停放，即
      不合於侵占或竊佔之構成要件。且本件依抗告人所述事實，為停放行為者，係
      承包商，並非被告，自不得以侵占或竊佔罪責相繩。
    (2)抗告人以經濟部水利處第四河川局執行以公權力處理草嶺工程任務時，侵害抗
      告人之財務權利，而認該局應負國家賠償法第二條第二項及同法第四條第一項
      責任，因此依據國家賠償法第八條第一項及國家賠償法施行細則第七條第一項
      規定，向該局提出賠償請求而被拒絕。然經濟部水利處第四河川局為政府機關
      ，是否應負國家賠償責任，與本件自訴人指訴被告個人是否應負圖利罪刑事責
      任無關。
    (3)按圖利罪係指公務員對於主管或監督之事務，直接或間接圖利者而言。本件經
      濟部水利處第四河川局承包與廠商之工程，係為迅速救災及開設溢流水道疏洪
      等目的，於草嶺崩塌區河道內由承包商進行施工，此乃行政機關與承包商所訂
      立之契約。而經濟部水利處第四河川局拒絕賠償理由書中亦載明：「承商機械
      之管理、停放及維修費用等，皆一式包含於單價內，由承包商自行負責，本局
      不負責其管理責任。」等語，故廠商承包經濟部水利處第四河川局之工程，於
      工程施作時，占用抗告人經營之假期大飯店專用（私人）停車場，致使抗告人
      受有損害，乃廠商是否應對抗告人負民事侵權行為之損害賠償責任的問題。
    (4)又抗告人以被告係委託機關之主管之公務員，卻對國家賠償法以斷章取義，不
      依國家賠償法第四條第一項及第二項接受抗告人之國家賠償請求權，而直接保
      護國庫免須先支付賠償金額及賠償義務機關（第四河川局）免依國家賠償法第
      四條第二項再向包商請求賠償，使包商免負賠償之意思及表現於行為，認被告
      係直接圖利國庫，間接圖利包商，足已構成刑法第一百三十一條之罪。同上述
      (2)、(3)之理由，本件屬經濟部水利處第四河川局是否應與承包商連帶負擔民事
      侵權行為之損害賠償或有無國家賠償適用之問題，要與刑法第一百三十一條之
      圖利罪無涉。
    (5)抗告人指稱原審裁定駁回自訴理由中，列述被告方提出自訴人非圖利罪之被害
      人，自訴人不得提起本件自訴等等，而認原審之裁定係以官官相護並故意扭曲
      法條，偏頗被告之瀆職犯行。惟查原裁定理由欄已載明：「又選任辯護人以自
      訴人非圖利罪之被害人，自訴人不得提起本件自訴，惟自訴人得否提起自訴，
      應以依自訴狀所訴事實，自訴人是否為被害人為準，不得以經調查結果為根據
      ，最高法院於七十年九月三十日著有七十台上五○九三號判例可資參照，本件
      自訴人因被告之圖利，甚至侵占，致使其無法使用所租賃之停車場而受害，則
      依其所訴之事實，『其為本件之犯罪被害人』可堪資認，無法謂之非被害人，
      附此敘明。」，可見原裁定之意旨係認自訴人（即抗告人）為被害人，抗告人
      對此裁定之意旨顯有誤會，併此敘明。
    (6)綜上所述，原裁定依刑事訴訟法第三百二十六條第三項、第二百五十二條第十
      款，以被告犯罪嫌疑不足，駁回自訴，並無不當。本件抗告為無理由，應予駁
      回。
三、據上論結，應依刑事訴訟法第四百十二條，裁定如主文。
中    華    民    國      九十      年      六      月      二十一      日
                                  臺灣高等法院臺南分院刑事第一庭
                                      審判長法官  鄭    文    肅
                                            法官  王    浦  傑
                                            法官  黃    三    哲
右正本證明與原本無異。
不得再抗告。
                                      法院書記官  陳    淑    貞
中    華    民    國      九十      年      六      月      二十一      日


司法院資訊處製作；財團法人民間司法改革基金會備份。
